【裁判字號】    89,重上,26
【裁判日期】    890831
【裁判案由】    拆屋還地等
【裁判全文】
臺灣高等法院高雄分院民事判決  八十九年度重上字第二十六號
      上  訴  人    甲○○
      訴訟代理人    李明益律師
                    吳敏蕙律師
      被  上訴人    第一商業銀行股份有限公司  設台北市○○○路○段三十號
      法定代理人    乙○○    .
      訴訟代理人    蘇精哲律師
                    鄭銘仁律師
右當事人間請求拆屋還地事件，上訴人對於中華民國八十九年一月六日八十八年度重
訴字第一四二號第一審判決提起上訴，本院判決如左：
      主      文
上訴駁回。
訴訟費用由上訴人負擔。
      事      實
甲、上訴人方面：
一、聲明：
 (一)原判決關於上訴人敗訴部分廢棄。
 (二)右開廢棄部分，被上訴人在第一審之訴及其假執行之聲請均駁回。
 (三)第一、二審訴訟費用由被上訴人負擔。
二、陳述：除引用原判決書之記載外，補稱：
 (一)租地建屋契約，非存續一定長期間無以達成租地目的，足認系爭租約所載一年租
   期，非兩造之真意，依誠信原則，該一年租期之約定為無效，系爭租約應為不定
   期租賃。
 (二)不當得利得請求返還之範圍，應以他造所受之利益為限，非以請求人所受損害為
   準，無權占用它人之土地，可能穫得相當於租金之利益為社會通常之觀念，上訴
   人縱有不當得利，其範圍亦僅係免除其按月繳納租金三萬一千四百六十七元而已
   ，兩造既已約定具體租金數額，被上訴人請求超過此數額，自屬不當。
三、證據：援用原審立證之方法。
乙、被上訴人方面：
一、聲明：
 (一)上訴駁回。
 (二)上訴訴訟費用由上訴人負擔。
二、陳述：除引用原判決書之記載外，補稱：
 (一)上訴人自己怠於依約定程序辦理續租，致租期屆滿而消滅，事後再主張租期一年
   過短，違反誠信原則，原約定一年租約非無效。又被上訴人已於原定租約內表明
   反對上訴人於租賃關係終止後繼續使用系爭土地，且租期屆滿後，兩造因租金數
   額為能達成一致，而未再續租，自無更新為不定期租賃之情事。
 (二)依兩造間之租約約定，上訴人在租期屆滿未續約的情形下，應即依約自行搬離，
   嗣被上訴人發現上訴人無權占有時，即發函通知上訴人洽辦承租手續，被上訴人
   無任何足以引起上訴人信賴被上訴人不行使土地所有權人權利之積極行為，不符
   合權利失權之要件。
 (三)上訴人無權占有系爭土地所受之利益，應斟酌土地之市價以及周遭利用狀況為斷
   ，系爭土地之公告地價已漲至每平方公尺四萬五千餘元，則其所受利益以申報地
   價百分之八計算，並無不當。
三、證據：援用原審立證方法。
      理      由
一、被上訴人之法定代理人於本件訴訟中變更為乙○○，有被上訴人提出之台北市政
    府營利事業登記證一紙可稽，業經其於民國八十九年五月二十九日具狀承受訴訟
    ，合先敘明，
二、被上訴人主張：系爭坐落高雄市○○區○○段八二之三０地號之土地為被上訴人
    所有，坐落該土地上之第二六六六建號即門牌號碼高雄市前金區○○○路九十二
    號建物為上訴人所有，兩造曾於七十八年四月一日訂立土地租賃契約，約定上訴
    人向被上訴人承租前開土地全部，租賃期間自同日起至七十九年三月底止。詎上
    訴人於租約屆滿後，仍無權占用系爭土地，受有相當租金之不當利益。爰依民法
    第七百六十七條之規定，求為命上訴人將系系爭土地上建物拆除後，將土地返還
    被上訴人。並依民法第一百七十九條之規定，請求上訴人給付自八十三年三月一
    日起至八十八年二月底止之不當得利共新台幣（下同）二百五十五萬零七百二十
    七元等語（逾上開不當得利數額請求部分，經原審駁回，被上訴人未聲明不服，
    並於本院撤回其於原審之備位聲明請求）。
三、上訴人則以：(一)原租約所訂之租期一年為無效，依當事人之真意或誠信原則，原
    租約係不定期租賃。(二)縱認原租約之租期屆滿，被上訴人對上訴人繼續使用系爭
    土地未即時為反對之意思表示，已有不定期限之租賃契約存在。(三)被上訴人行使
    權利違反誠信原則。(四)被上訴人請求之不當得利金額過高，應以原租約所約定之
    租金額為計算之基準云云置辯。
四、查，被上訴人主張系爭土地為被上訴人所有，坐落系爭土地上之建物為上訴人所
    有，兩造曾於七十八年四月一日訂立土地租賃書面契約，由上訴人向被上訴人承
    租系爭土地全部，上訴人自七十九年四月一日起迄今繼續占用系爭土地之事實，
    業經被上訴人提出土地登記謄本、建物登記謄本、土地租賃契約書各一件為證（
    原審卷第八至十頁），復為上訴人所不爭執，堪信為真實。
五、被上訴人主張兩造之租約已於七十九年三月三十一日屆滿，上訴人則抗辯有不定
    期租賃存在云云，經查：
  (一)兩造所定之土地租賃契約書第三條載：「租賃期間自七十八年四月一日起至七十
    九年三月三十一日止。」，此有上訴人不爭執為真正之土地租賃契約書可稽，該
    契約之文字已明確表示租約之租期為一年，且上訴人存於系爭土地上建物係四十
    一年九月間建築完成，於四十六年一月十九日為第一次保存登記，有建物登記謄
    本可憑，上訴人並自承曾於八十七年增建，但未曾重建等語（原審卷第九十五頁
    反面、本院卷第九四頁），則兩造締約時，該建物之屋齡達三十多年之久，其經
    濟價值已盡，尚能使用若干年限、有無坍塌之虞均屬未知，與租用土地新建房屋
    之情形不同，為使當事人能即時就土地及建物為最符經濟效益之利用，避免因長
    期租賃期限之約束導致一方空繳租金、一方閒置土地之狀況，縮短租期以增加應
    變彈性，自無不可。從而，上訴人捨契約文字而抗辯本件租賃為租地建屋，租期
    一年非兩造之真意，該租約為不定期租賃云云，自無可取。又土地租賃契約書第
    三條復約定：「上訴人若有意續約，可在到期前二個月以書面徵得被上訴人同意
    重訂租約」。即被上訴人並非於一年租期屆滿即強令上訴人拆屋還地，兩造在租
    金部分取得一致協議時，上訴人即可續約。嗣被上訴人欲調高租金為申報地價年
    息百分之八，以系爭土地坐落繁華商業區等情，既尚屬合理（詳見理由七(二)所述
    ），係上訴人以租金過高而拒絕續約，兩造始未再續訂租約（詳見理由五(二)），
    自難認系爭土地租賃契約約定一年之短期期限有違誠信原則。上訴人抗辯依誠信
    原則，一年租約之約定無效，應為不定期租賃云云，自不足取。
  (二)按租貸定有期限者，其租貸關係，於期限屆滿時消滅；租賃期限屆滿後，民法第
    四百五十條第一項定有明文。雖民法第四百五十一條規定承租人仍為租賃物之使
    用、收益，而出租人不即表示反對之意思者，視為以不定期限繼續契約，惟該法
    條所定出租人於租期屆滿後須即表示反對之意思，始生阻止續租之效力，意在防
    止出租人於租期屆滿後，明知承租人就租賃物繼續使用收益而無反對之表示，過
    後忽又主張租賃關係消滅，使承租人陷於窘境而設，並非含有必須於租期屆滿時
    ，始得表示反對之意義存在，於訂約之際，訂明期滿後絕不續租，或續租應另訂
    契約者，仍難謂不發生阻止續約之效力（最高法院五十五年度臺上字第二七六號
    判例參照）。兩造之土地租賃契約第三條已明文約定，租期屆滿時，租賃關係即
    行終止，除有依約辦理續租，並重新訂定契約外，上訴人不得主張民法第四百五
    十一條之適用。又兩造原訂租約之租期自七十八年四月一日起至七十九年三十一
    日止，期限屆滿後兩造並未另訂租約，此為兩造所不爭，兩造間租賃契約於七十
    九年三月三十一日期限屆滿消滅。‵雖被上訴人遲至八十八年三月一日始起訴請求
    上訴人返還土地，然兩造於七十九年間曾洽商調高租金事宜，惟因租金未能談攏
    而未續約等情，已經上訴人自承無訛（原審卷第四十五頁反面、六十三頁、九十
    六頁），上訴人又自租期屆滿之七十九年四月起未給付租金，足認被上訴人主張
    兩造係於原租約租期屆滿前，因租金數額未達成合意，故未再續約等語，應為可
    信。上訴人嗣抗辯係租期屆滿很久後，才洽商租金一事云云，委無可取。揆諸前
    揭判例說明，兩造間租賃契約並無民法第四百五十一條規定之適用，上訴人抗辯
    兩造有不定期租賃云云，委無可採。
六、按所有人對於無權占有或侵奪其所有物者，得請求返還之，對於妨害其所有權者
    ，得請求除去之，民法第七百六十七條定有明文。又租約終止後，出租人除得本
    於租賃物返還請求權，請求返還租賃物外，倘出租人為租賃物之所有權時，並得
    本於所有權之作用，依無權占用之法律關係，請求返還租賃物（最高法院七十五
    年台上字第八０一號判例參照）。兩造之租約於七十九年三月三十一日業因期限
    屆滿而消滅，上訴人繼續占用被上訴人所有之系爭土地，無正當權源，係無權占
    有。被上訴人本於民法第七百六十七條之規定，請求上訴人拆除其所有之地上房
    屋後，將土地返還，依首揭說明，於法有據，應予准許。上訴人雖抗辯被上訴人
    請求拆屋交還土地之行為有違反誠信原則云云。但查，被上訴人自兩造租約屆滿
    消滅後，迄提起本件交還土地之訴，期間雖達九年，惟以民法第一百二十五條規
    定，一般債權請求權消滅時效時間長達十五年之久，且系爭土地係已登記之不動
    產，被上訴人所行使之所有人之回復請求權及除去妨害請求權，並無十五年之消
    滅時效之適用（司法院大法官會議釋字第一０七號解釋參照），尚難認被上訴人
    於上開期間其未行使物上請求權之行為，已足以使上訴人信賴被上訴人不欲行使
    上開權利，又上訴人無權占用系爭土地，多年來既未支付任何代價，被上訴人現
    行使上開權利，自係正當權利之行使，無違反誠信原則。上訴人之抗辯，自無可
    採。
七、按無法律上原因而受利益，致他人受損害者，應返還其利益，民法第一百七十九
    條定有明文。又無權占用他人之土地，可能獲得相當於租金之利益，為社會通常
    之觀念（最高法院六十一年臺上字第一六九五號著有判例參照）。被上訴人依不
    當得利之法律關係，請求上訴人返還起訴前五年起之不當利益，於法有據。茲應
    審究者為不當利益額之計算，經查：
  (一)租用基地建築房屋，其租金之限制依土地法第一百零五條準用同法第九十七條之
    規定，以不超過土地及建築改良物申報總價額年息百分之十為限。而所謂土地價
    額，係指土地所有人依該法規定所申報之地價，土地所有權人未於公告期間申報
    地價者，以公告地價百分之八十為其申報地價，此觀土地施行法第二十五條、土
    地法第一百四十八條、平均地權條例第十六條規定即明。
  (二)系爭土地自八十三年三月一日起至同年六月底之申報地價（以公告地價百分之八
    十計算）為每平方公尺四萬零四十元，自八十三年七月一日起至八十六年六月底
    之申報地價為每平方公尺四萬二千七百四十四元，自八十六年七月一日起至八十
    八年二月底之申報地價則為每平方公尺四萬五千一百九十二元，有高雄市政府地
    政處鹽埕地政事務所土地地價證明書附卷可稽（原審卷第八、十三、十四頁），
    而該土地前臨中正四路，附近均為店面，鄰近多家銀行、醫院診所，交通便利，
    人潮多、車流量大，業經原審勘驗現場屬實，有勘驗筆錄足憑（原審卷第一二七
    至一二九頁）。本院斟上開情形，及上訴人占用土地於土地上有房屋使用等情，
    復參以租用基地建築房屋，其租金之限制依土地法第一百零五條準用同法第九十
    七條之規定，以不超過土地及建築改良物申報總價額年息百分之十為限之規定，
    認為上訴人就占用系爭土地所受相當於租金之利益，按土地申報地價年息百分之
    八計算為相當。上訴人雖抗辯原租約之租金係以土地申報地價年息百分之七計算
    及已定有租金，應以原訂租金額為計算云云。但查，原定租金係七十八年間所約
    定至七十九年三月底止，距被上訴人所請求之自八十三年三月一日起之不當利益
    期間，已達三、四年以上，且以上述系爭土地之地價逐次增加，附近繁榮之情觀
    之，上訴人自八十三年三月一日起免付租金之所受利益，自較原訂租金額為高，
    其抗辯自無可取。
  (三)上訴人之房屋經本院函請地政機關測量之結果，雖未占用系爭土地全部，然該建
    物第一層加上騎樓加上增建部分，面積共為一百四十三‧四三平方公尺，已占用
    土地一百四十七平方公尺之絕大部份，有複丈成果圖附卷可按，且上訴人對占用
    系爭土地全部，並未爭執，依此計算，被上訴人請求上訴人給付起訴前五年即自
    八十三年三月一日起至八十八年二月二十八日止之不當得利共計二百五十五萬零
    七百二十七元（計算式詳如附表），及自起訴狀繕本送達之翌日起算之法定遲延
    利息，洵屬有據，應予准許。
八、綜據上述，原審據此，就前開應准許部分，為被上訴人勝訴判決，並依兩造聲請
    為假執行之宣告，並無違誤，上訴意旨求予廢棄改判，非有理由，應予駁回。
據上論結：本件上訴為無理由，依民事訴訟法第四百四十九條第一項、第七十八條，
決如主文。
中      華      民      國    八十九    年      八      月    三十一    日
                                      臺灣高等法院高雄分院民事第二庭
~B1審判長法官  高金枝
~B2法      官  黃清江
~B3法      官  簡色嬌
右為正本係照原本作成。
如對本判決上訴，須於判決送達後二十日內向本院提出上訴狀，其未表明上訴理由者
，應於上訴後二十日內向本院提出上訴理由書（均須按他造當事人之人數附繕本）。
上訴時應提出委任律師或具有律師資格之人之委任狀，並依附註條文規定辦理。
中      華      民      國    八十九    年      九      月      二       日
~B法院書記官  彭筱瑗
附註：  民事訴訟法第四百六十六條之一：
對於第二審判決上訴，上訴人應委任律師為訴訟代理人，但上訴人或其法定代理人具
有律師資格者，不在此限。
上訴人之配偶、三親等內之血親、二親等內之姻親，或上訴人為法人、中央或地方機
關時，其所屬專任人員具有律師資格並經法院認為適當者，亦得為第三審訴訟代理人
。
第一項但書及第二項情形，應於提起上訴或委任時釋明之。
★附表：相當於租金之不當得利計算式（經四捨五入；新臺幣＼元）
１（八十三年三月一日至同年六月三十日共四個月）
   公告地價之八成＝申報地價  50050×0.8＝40040
   申報地價×土地面積×年租金率0.08＝每年租金額  40040×147×0.08＝470870
   每年租金額÷12＝每月租金額  470870÷12＝39239.17
   每月租金額×月數＝該期間之租金  39239.17×4＝000000
0（八十三年七月一日至八十六年六月三十日共三十六個月）
   公告地價之八成＝申報地價  53430×0.8＝42744
   申報地價×土地面積×年租金率0.08＝每年租金額  42744×147×0.08＝502669
   每年租金額÷12＝每月租金額  502669÷12＝41889.08
   每月租金額×月數＝該期間之租金  41889.08×36＝0000000
0（八十六年七月一日至八十八年二月二十八日共二十個月）
   公告地價之八成＝申報地價  56490×0.8＝45192
   申報地價×土地面積×年租金率0.08＝每年租金額  45192×147×0.08＝531458
   每年租金額÷12＝每月租金額  531458÷12＝44288.17
   每月租金額×月數＝該期間之租金  44288.17×20＝000000
0＋２＋３合計  156957＋0000000＋885763＝0000000
                                                                        Ａ


司法院資訊處製作；財團法人民間司法改革基金會備份。
